臺灣高等法院民事判決　　　　　　　　　　　　　　　九十三年度上字第七０三號
　　上　訴　人　甲○○
　　訴訟代理人　曾冠棋律師
　　複 代理 人　蕭元亮律師
　　被 上訴 人　乙○○
右當事人間請求返還借款事件，上訴人對於中華民國九十三年七月十六日臺灣臺北地
方法院九十三年度訴字第一八一號第一審判決提起上訴，經本院於九十三年十二月六
日言詞辯論終結，茲判決如下：
    主      文
原判決關於駁回上訴人後開第二項之訴，及該部分假執行之聲請，與訴訟費用之裁判
除確定部分外廢棄。
被上訴人應給付上訴人新台幣貳佰萬元，及自民國八十二年十一月八日起至清償日，
按週年利率百分之五計算之利息。
第一、二審訴訟費用除確定部分外，由被上訴人負擔。
本判決所命被上訴人之給付，於上訴人以新台幣陸拾陸萬陸仟柒佰元供擔保後，得假
執行；但被上訴人如預供擔保新台幣貳佰萬元，得免為假執行。
    事      實
甲、上訴人方面：
一、聲明：
  (一)原判決（除減縮部分外）廢棄。
  (二)被上訴人應給付上訴人新台幣（下同）二百萬元及自八十二年十一月八日起至清
    償日止按年息百分之五計算之利息。
  (三)上訴人願供擔保請准宣告假執行。
二、陳述：除與原判決記載相同者外，補稱略以：被上訴人稱其分二次向訴外人王文
    寶借款，共二百萬元，然被上訴人於開立第二張二百萬元支票時，豈不會要求王
    文寶返還先前所開立之一百萬元之支票，且系爭二百萬元支票票期，反較被上訴
    人所稱先前開立之一百萬元支票票期為早；另系爭二百萬元支票為上訴人於八十
    三年五月十三日提示，而一百萬元支票提示日期為八十三年一月六日，支票背面
    先簽王文寶簽名，後來刪掉，改為楊伯中，可見該紙二百萬元支票必非由王文寶
    持有，而係被上訴人於借款時簽立交付予上訴人。又系爭支票係由被上訴人所簽
    立且由上訴人所提示而遭退票，為兩造所不爭之事實，則被上訴人主張該支票係
    交付訴外人王文寶而非上訴人，自應由被上訴人負舉證之責。
三、證據：除援用原審所提立證方法外，補提吳明軒著中國民事訴訟法節本、最高法
    院八十六年度台上字第八九號判決為證，並聲請訊問證人王文寶。
乙、被上訴人方面：
一、聲明：
  (一)上訴駁回。
  (二)如受不利判決，被上訴人願供擔保請准免為假執行。
二、陳述：除與原判決記載相同者外，補稱略以：上訴人主張被上訴人有借貸事實，
    即應對民法第四百七十四條消費借貸規定有關交付款項係為成立要件部分，應負
    舉證責任，亦即上訴人應提出交付借款及簽收收據之證明資料，方能證明消費借
    貸之成立。上訴人所提出之支出證明皆非自己所有，且上訴人所無法提出支出證
    明之現金部分竟達新台幣七十萬元之多，顯與常理有背且非事實。另訴外人楊伯
    中係王文寶之配偶，被上訴人從未接觸或向楊伯中借款過，楊伯中竟可持被上訴
    人支票提示並聲請支付命令及兌現利息支票，顯見本事件上訴人亦僅為支票提示
    人，絕非借款人。
三、證據：援用原審所提立證方法。
    理      由
一、上訴人主張：被上訴人於民國八十二年間向伊借款二百萬元，並簽發發票日為八
    十二年十一月七日，面額二百萬元，以台北市銀行龍山分行為付款人之支票乙紙
    （下稱系爭支票）以為清償（按即約定於八十二年十一月七日清償），嗣經上訴
    人屆期提示未獲付款。為此，依消費借貸之法律關係，求為命被上訴人給付借款
    二百萬元，及自八十二年十一月七日起算法定遲延利息之判決（原審否准上訴人
    之訴，上訴人提起上訴後，減縮其遲延利息為自八十二年十一月八日起算，是其
    所減縮之利息部分，已告確定）。
二、被上訴人則以：系爭支票係被上訴人向訴外人王文寶借款所簽立，本件並非向上
    訴人借貸，上訴人如主張被上訴人有向伊借款事實，自應提出交付借款及簽收收
    據之證明資料，乃上訴人所提出之支出證明皆非其所有，且無法提出支出證明之
    現金部分竟達七十萬元之多，顯與常理有違且非事實。況系爭支票之票據權利，
    已因一年間不行使而消滅，上訴人請求被上訴人給付借款，並無理由等語，資為
    抗辯。
三、上訴人主張其持有被上訴人簽發之系爭支票，經其屆期提示後未獲付款之事實，
    業據提出支票、退票理由單為證（見原審卷第八頁、第九頁），且為被上訴人所
    不爭執，堪信為實在。上訴人又主張被上訴人係向伊借款，並簽發系爭支票以為
    清償，但為被上訴人所否認，並以前揭情詞抗辯。經按當事人主張有利於己之事
    實者，就其事實有舉證之責任。民事訴訟法第二百七十七條著有明文。又票據固
    為無因證券，票據債務人不得以自己與發票人或執票人前手間所存在之抗辯事由
    對抗執票人。然發票人究非不得以自己與執票人間所存之抗辯事由對抗執票人，
    此觀票據法第十三條前段之反面解釋即明。又執票人行使票據上之權利，原則就
    其如何取得該票據之原因事實，毋庸負舉證之責。然發票人一旦提出其基礎原因
    關係（如消費借貸）不存在之對人抗辯，執票人自應就該基礎原因關係存在之積
    極事實負舉證之責任（最高法院七十三年第一次民事庭會議決議(二)可資參照）。
    本件上訴人主張被上訴人簽發系爭支票向伊調借同額款項，既為被上訴人所否認
    ，並提出其基礎原因關係不存在之對人的抗辯，則上訴人對於兩造間有消費借貸
    關係之成立及已交付借款之積極事實，自應負舉證責任。經查：
  (一)上訴人主張被上訴人係向伊借款而簽發系爭支票，業據提出訴外人楊伯中之存摺
    、上訴人之存摺影本各一件為資金來源證明（見原審卷第三九頁至第四二頁）。
    而楊伯中為上訴人女兒王文寶之夫，為兩造所不爭，依前開存摺記載，楊伯中於
    八十二年八月七日自其帳戶提領一百十萬元，上訴人亦於同年月日自其帳戶提領
    二十萬元，合計一百三十萬元。上訴人雖未能證明其餘七十萬元為其所稱因經商
    所收現金，證人即上訴人之女王文寶亦證稱並無親眼目睹上訴人將二百萬元交付
    予被上訴人（見本院卷第五九頁）。然證人王文寶明確證稱被上訴人並無於八十
    二年間向其借款二百萬元，並簽發系爭支票（見本院卷第五九頁），「被告（按
    即被上訴人）跟我借錢以後，又要再跟我借，我不同意，我有告訴我父親（按即
    上訴人），我父親出面跟我借壹佰壹拾萬，我錢是借給我父親，他說是要借給被
    告的，借錢時間大約是在八十二年八月間，被告還我錢之後」（見原審卷第五九
    頁）。至楊伯中存摺明細中八十二年八月七日提領之一百十萬元，即當時證人王
    文寶借予上訴人之款項（見本院卷第六一頁），王文寶更證稱：「‧‧‧（被上
    訴人是持該支票向誰借款？）不是我，應該是向我爸爸借的。因為我爸爸跟我借
    了一百十萬元，我爸爸說是要借給被上訴人的，被上訴人之前有透過我爸爸向我
    借錢，但是我不同意。」等語（見本院卷第五九頁）。再參酌被上訴人就系爭支
    票係為借款而簽發，並不爭執等情（僅爭執係向訴外人王文寶借款而簽發，見本
    院卷第七七頁），則上訴人所稱系爭支票係被上訴人向伊借款二百萬元所簽發，
    自非無稽。
  (二)被上訴人雖稱系爭支票係伊向王文寶借款所簽發，因約定利息為每月二分，故被
    上訴人已分別開立二張面額各四萬元之支票支付利息，由王文寶及其配偶楊伯中
    分別兌現，並提出支票影本二紙為證（見原審卷第八○、八一頁），惟為上訴人
    所否認。經查，前開面額各四萬元之二張支票，固由王文寶及楊伯中分別兌現，
    然被上訴人與王文寶間前有借貸關係存在，既為被上訴人所自承（見本院卷第二
    ○頁），並經王文寶證述在卷（見原審卷第五八頁），故尚難以前揭二紙付息支
    票之提兌，即認系爭借款係被上訴人向王文寶所借。被上訴人雖另稱伊分二次向
    王文寶借款，第一次借款一百萬元後開立票面金額一百萬元支票予王文寶，嗣再
    借款一百萬元，開立系爭支票予王文寶，而未將前開面額一百萬元之支票收回等
    語。然查系爭支票發票日為八十二年十一月七日（按一般而言，多將發票日視為
    到期日），而被上訴人所稱一百萬元支票（見原審卷第三七頁）之發票日為八十
    二年十二月二十六日，則被上訴人既稱先簽發一百萬元之支票，何以後簽發之系
    爭支票，其發票日反較先開立之一百萬元支票為早？何以被上訴人於簽發系爭支
    票後，未將前開一百萬元支票收回，凡此均與常情不符。另據證人王文寶證稱：
    「‧‧‧八十二年間他（即被上訴人）向我借款兩百萬元，八十二年七月二十二
    日以支票還款，兩百萬元還清，七月二十六日再向我借款壹佰萬元，還款的支票
    是開八十二年十二月二十六日‧‧‧」等語（見本院卷第五八頁），核與系爭支
    票，及前開一百萬元支票金額及發票日之記載相符。則被上訴人所稱係向王文寶
    借款二百萬元，而簽發系爭爭支票，並不可採。
  (三)被上訴人雖又稱伊向王文寶借貸有質押金幣，何以向上訴人借錢而未質押金幣？
    且上訴人收受支票後迄今十一年並無任何催討行為，顯與常情有違，足信其主張
    為不可採等語。而查，被上訴人向王文寶借款有以金、銀幣為質押，固有簽收單
    及被上訴人所立字據為憑（見原審卷第二一頁、第三六頁），並為上訴人所不爭
    ，惟有關金錢之借貸並不以債務人提供動產或不動產擔保為必要，證人王文寶復
    證稱被上訴人已向其借款一百萬元，伊不同意再借錢予被上訴人，上訴人對被上
    訴人很好，被上訴人稱上訴人為姊夫等語（即上訴人所稱被上訴人之姊姊為上訴
    人之同居人，見本院卷第五九頁、第六十頁），故縱認上訴人遲未行使其債權，
    亦難即認兩造間債權債務關係不存在。至被上訴人另稱上訴人帳戶根本無足夠現
    金支付系爭借款乙節，經查系爭借款來源，除其中一百十萬元係上訴人向女兒王
    文寶借調，二十萬元自上訴人所有帳戶提領，已如前述外，其餘七十萬元縱認上
    訴人無法證明來處，但被上訴人既已自承系爭二百萬元支票係為借款而簽發，且
    未否認因而獲得借款，縱認上訴人事後無法就餘七十萬元究係因商業利得或來自
    第三人為證明，但已交付既為事實，自難以上訴人其時帳戶中無相當之資金，即
    認上訴人並未借款二百萬元予被上訴人。而證人王文寶雖為上訴人之女兒，然其
    證詞核與系爭支票、前開一百萬元支票等卷證所載內容相符，且辯稱被上訴人未
    向伊借款，證詞顯不利證人本人，顯見其證詞為可採，被上訴人以王文寶證詞偏
    頗為辯，並不可採。
四、綜上所述，上訴人主張被上訴人簽發系爭支票向其借款二百萬元，並約定於支票
    發票日即八十二年十一月七日清償，為可採信。從而，上訴人本於消費借貸法律
    關係，請求被上訴人給付二百萬元，及自八十二年十一月八日起至清償日止，按
    年息百分之五計算遲延利息，為有理由，應予准許。乃原審就此部分為上訴人敗
    訴之判決，尚有未合。上訴意旨指摘原判決此部分不當，求予廢棄改判，為有理
    由，應由本院予以廢棄，並改判如主文第二項所示。又兩造就此均陳明願供擔保
    ，請准宣告假執行或免為假執行，經核均無不合，爰分別酌定相當擔保金額准許
    之。另兩造其餘攻擊防禦方法，經核與勝負之判斷無關，故未予一一審酌論列，
    應予說明。
五、據上論結，本件上訴為一部有理由，一部無理由，依民事訴訟法第四百五十條、
    第四百六十三條、第三百九十條第二項、第三百九十二條第二項、第七十八條，
    判決如主文。
中　　　華　　　民　　　國　　九十三　　年　　十二　　月　  　二十　  　日
                              民事第二庭
                                  審判長法  官  張　耀　彩
                                        法  官  黃  嘉  烈
                                        法  官  王　仁　貴
正本係照原本作成。
如不服本判決，應於收受送達後二十日內向本院提出上訴書狀，其未表明上訴理由者
，應於提出上訴後二十日內向本院補提理由書狀（均須按他造當事人之人數附繕本）
上訴時應提出委任律師或具有律師資格之人之委任狀；委任有律師資格者，另應附具
律師資格證書及釋明委任人與受任人有民事訴訟法第四百六十六條之一第一項但書或
第二項（詳附註）所定關係之釋明文書影本。
中　　　華　　　民　　　國　　九十三　　年　　 十二 　　月　　二十一　　日
　　　　　　　　　　　　　　　　　　　　書記官  鄭　兆　璋
附註：
民事訴訟法第四百六十六條之一（第一項、第二項）：
對於第二審判決上訴，上訴人應委任律師為訴訟代理人。但上訴人或其他法定代理人
具有律師資格者，不在此限。
上訴人之配偶、三親等內之血親、二親等內之姻親，或上訴人為法人、中央或地方機
關時，其所屬專任人員具有律師資格並經法院認為適當者，亦得為第三審訴訟代理人
。
